【裁判字號】    95,訴,198
【裁判日期】    950321
【裁判案由】    債務人異議之訴
【裁判全文】
臺灣板橋地方法院民事判決               95年度訴字第198號
原      告  甲○○○○○○○
訴訟代理人  陳志勇律師
被      告  乙○○○○○○
上列當事人間債務人異議之訴事件，經本院於民國95年3 月7 日
言詞辯論終結，判決如下：
    主      文
被告不許依臺灣臺中地方法院八十四年度執字第四０六０號債權
憑證執行名義對原告強制執行。
訴訟費用由被告負擔。
    事實及理由
一、程序方面：
    本件被告未於言詞辯論期日到場，核無民事訴訟法第386 條
    各款所列情形（被告雖曾具狀請假，非惟並未敘明有何上開
    規定之事由，且根本未敘及不克到庭之原因為何；又被告本
    人若不克到庭，其本得依民事訴訟法中第1 編第2 章第4 節
    訴訟代理人之相關規定委任訴訟代理人到場），爰依原告聲
    請，由其一造辯論而為判決。
二、原告主張：
（一）被告於民國94年11月間執臺灣臺中地方法院（下稱臺中地
      院）84年度執字第4060號（下稱相關臺中地院執行事件）
      債權憑證（下稱相關債權憑證）為執行名義，向本院民事
      執行處聲請強制執行，經本院以94年度執字第40293 號清
      償債務執行事件（下稱相關執行事件）受理在案，並囑託
      臺北縣新莊地政事務所（下稱新莊地政）將原告名下坐落
      於臺北縣五股鄉○○○段成子寮小段60地號土地（應有部
      分1/ 8）及其上同段1029建號即門牌號碼臺北縣五股鄉○
      ○路○ 段559 巷12號之1 之建物（應有部分1/2） 辦理查
      封登記，且另囑託臺灣基隆地方法院（下稱基隆地院）執
      助字第471 號執行事件（下稱相關執助事件）核發執行命
      令，禁止原告收取對第三人李萬益支付之金錢債權及其利
      息收益請求權或為其他處分，該第三人亦不得對原告清償
      ，而現仍繼續執行中。
（二）依強制執行法第14條第1 、2 項規定，本件被告原係以本
      件被告與訴外人王義雄共同簽發如附表所示之本票3 件（
      下稱系爭本票）經聲請為臺中地院83年度票字第9958號本
      票裁定事件（下稱相關本票裁定事件）裁定准許強制執行
      在案，並取得相關本票裁定為執行名義，惟系爭本票並非
      原告所簽發，自無從負發票人之責任；且查被告於84年間
      持相關本票裁定向臺中地院聲請執行，經相關臺中地院執
      行事件受理，執行受償新臺幣（下同）100,000 元後，經
      相關臺中地院執行事件就未受償部分核發相關債權憑證，
      是原執行名義（即相關本票裁定）因相關臺中地院執行事
      件執行而中斷及重行起算時效，應至87年間即滿3 年，被
      告給付票款請求權即因3 年間不行使而有消滅或妨礙債權
      人請求事由發生之情形，為此原告依上開規定為本件之請
      求。
（三）是原告聲明：如主文所示。
三、被告則以：
（一）查被告本為原告所經營超市之員工，因原告經營困難，向
      當時仍為原告超市員工之被告借錢，原告親自簽發系爭本
      票交付被告，嗣原告無力清償借款，被告始聲請強制執行
      ，並受償部分款項，而原告從未表示系爭本票非其簽立，
      現竟起訴主張系爭本票非其簽立，實屬無稽。
（二）按「民法第129 條第1 項第2 款所謂之承認，為認識他方
      請求權存在之觀念表示，僅因債務人一方行為而成立，此
      與民法第144 條第2 項後段所謂之承認，須以契約為之者
      ，性質迥不相同。又債務人於時效完成後所為之承認，固
      無中斷時效之可言，然既明知時效完成之事實而仍為承認
      行為，自屬拋棄時效利益之默示意思表示，且時效完成之
      利益，一經拋棄，即恢復時效完成前狀態，債務人顯不得
      再以時效業經完成拒絕給付。」，「消滅時效因請求、承
      認、起訴而中斷。所謂承認，指義務人向請求權人表示是
      認其請求權存在之觀念通知而言，又承認不以明示為限，
      默示的承認，如請求緩期清償、支付利息等，亦有承認之
      效力。」，最高法院50年臺上字第2868號、51年臺上字第
      1216號著有判例，可資參照。又在相關執行事件程序進行
      中，原告多次向被告代理人劉正偉表示願意清償債務，足
      見原告已經承認債務，揆諸首揭最高法院判例意旨，原告
      自有拋棄時效利益之意思表示，且時效完成之利益，一經
      拋棄，即恢復時效完成前狀態，原告顯不得再以時效業經
      完成拒絕給付。從而，系爭本票係原告所親簽無誤，且消
      滅時效已經中斷，原告主張本件有妨礙債權人請求之事由
      發生，顯屬無據。
（三）是被告聲明：原告之訴駁回。
四、原告主張之上開情事，業據其提出相關債權憑證、相關執行
    事件囑託查封登記書、相關執助事件執行命令各1 件為證，
    被告雖對系爭本票之票款請求權業已罹於時效事實不為爭執
    ，惟否認原告其餘主張，以：系爭本票確為原告所簽發，且
    原告於相關執行事件進行中多次向被告代理人劉正偉表示願
    意清償債務，足見原告已經承認債務，揆諸最高法院50年臺
    上字第2868號、51年臺上字第1216號判例意旨，原告自有拋
    棄時效利益之意思表示，且時效完成之利益，一經拋棄，即
    恢復時效完成前狀態，原告顯不得再以時效業經完成拒絕給
    付等情為辯，是原告是否於「『明知』系爭本票票款請求權
    時效完成」之情況下仍為承認系爭本票債務，厥為本件最重
    要之爭執，先此指明。
五、按票據上之權利，對匯票承兌人及本票發票人，自到期日起
    算，票據法第22條第1 項前段定有明文。次按「民法第129
    條第1 項第2 款所謂之承認，為認識他方請求權存在之觀念
    表示，僅因債務人一方行為而成立，此與民法第144 條第2
    項後段所謂之承認，須以契約為之者，性質迥不相同。又債
    務人於時效完成後所為之承認，固無中斷時效之可言，然既
    明知時效完成之事實而仍為承認行為，自屬拋棄時效利益之
    默示意思表示，且時效完成之利益，一經拋棄，即恢復時效
    完成前狀態，債務人顯不得再以時效業經完成拒絕給付。」
    ，「消滅時效因請求、承認、起訴而中斷。所謂承認，指義
    務人向請求權人表示是認其請求權存在之觀念通知而言，又
    承認不以明示為限，默示的承認，如請求緩期清償、支付利
    息等，亦有承認之效力。」，最高法院50年臺上字第2868號
    、51年臺上字第1216號固著有判例可資參照，惟債務人於時
    效完成後所為之承認，若得評價為其拋棄時效利益之默示意
    思表示，應以債務人「明知時效完成之事實」仍為承認行為
    為前提，始足當之。本院調取相關本票裁定事件，經細繹系
    爭本票，到期日最遲者為83年9 月30日，經本件被告聲請相
    關臺中地院執行事件進行執行受償100,000 元後，就不足受
    償部分經相關臺中地院執行事件於84年6 月13日核發相關債
    權憑證，嗣於84年6 月17日送達本件被告，有送達證書在卷
    可稽，被告既於84年6 月17日收受相關債權憑證，則自收受
    時其即得再對原告行使系爭本票之票款請求權，惟其遲於94
    年11月25日始具狀向本院為相關執行事件之聲請，揆諸首揭
    說明，是被告對系爭本票之票款請求權早已罹於時效，此事
    實亦為兩造所不爭執，是原告以時效業已完成之事由進行抗
    辯，洵屬有據；被告雖以：原告在相關執行事件程序進行中
    ，曾多次向被告代理人劉正偉表示願意清償債務，足見原告
    已經承認債務，有拋棄時效利益之意思表示，顯不得再以時
    效業經完成拒絕給付，即欲執最高法院50年臺上字第2868號
    、51年臺上字第1216號判例意旨為其有利之辯解，惟為原告
    所否認，依被告上開抗辯，其所稱之「被告代理人劉正偉」
    究非被告本人，其與被告究係何關係？被告復如何授予劉正
    偉代理權？代理權之內容為何？均未見有何證明；又縱以被
    告上開抗辯關於原告曾為承認債務之情事為真，然亦無從證
    明原告係在「明知時效消滅」為前提下而為上開承認，是被
    告上開辯詞，均無足為其有利之證明，是原告提出時效抗辯
    ，自係有理。
六、綜上所述，被告對原告就系爭本票之票款請求權既已罹於時
    效，原告復提出時效抗辯，被告復無法證明原告曾於明知時
    效完成之情況下仍為債務承認之情事，從而，原告提起本件
    債務人異議之訴洵屬有據，自應予以准許。
七、本件事證已臻明確，兩造其餘攻擊防禦方法及舉證，經本院
    審酌後，或與本件之爭執無涉，或對本件判決結果不生影響
    ，爰不一一論述，併此敘明。
八、訴訟費用負擔之依據：民事訴訟法第78條。
中    華    民    國    95    年    3     月    21    日
                  民事第二庭法  官  鍾啟煌
以上正本係照原本作成。
如對本判決上訴，須於判決送達後20日內，向本院提出上訴狀，
上訴臺灣高等法院（應按他造人數提出繕本）。
中    華    民    國    95    年    3     月    21    日
                            書記官  李威賜
┌────────────────────────────────────────┐
│附表：                                                                          │
├──┬─────────┬───────┬──────┬─────────┬──┤
│編號│發    票    人    │發    票    日│到  期  日  │票面金額（新臺幣）│備考│
├──┼─────────┼───────┼──────┼─────────┼──┤
│１  │王義雄、李采靜    │83年7 月14日  │83年7 月31日│80,000元          │    │
├──┼─────────┼───────┼──────┼─────────┼──┤
│２  │王義雄、李采靜    │83年7 月14日  │83年8 月31日│220,000元         │    │
├──┼─────────┼───────┼──────┼─────────┼──┤
│３  │王義雄、李采靜    │83年7 月14日  │83年9 月30日│350,000元         │    │
└──┴─────────┴───────┴──────┴─────────┴──┘


司法院資訊處製作；財團法人民間司法改革基金會備份。
